臺灣嘉義地方法院民事判決　　　　　　　93年度簡上字第40號
上　訴　人　甲○○
　　　　　　丁○○
兼法定代理　乙○○
人
共　　　同
訴訟代理人　蔡碧仲律師
複代理人　　戊○○律師
被上訴人　　丙○○
　　　　　　　　　　　　一號
訴訟代理人　林芳榮律師
　　　　　　　　　　　　號
上列當事人間請求給付票款事件，上訴人對於中華民國九十三年
五月七日，本院朴子簡易庭九十二年度朴簡字第一二０號第一審
判決提起上訴，本院於民國九十四年十月十二日言詞辯論終結而
判決如下：
    主      文
上訴駁回。
第二審訴訟費用由上訴人連帶負擔。
    事實及理由
壹、上訴人主張：
  一、聲明：原判決不利上訴人部分廢棄，並請求駁回被上訴人
      第一審訴訟。
  二、陳述：
    1、上訴人丁○○患有情感性精神病，根據高雄市立凱旋醫
       院精神鑑定結果顯示：「對情感性精神病的患者而言，
       當病況穩定時，是可以如一般人一樣地處理日常一般事
       務；但當病況發作，情緒狀況不穩定時，不僅可能無法
       自理簡單的日常生活，在病情的影響下，可能會有不當
       的行為表現，諸如.... 無節制的慷慨花費、任意投資等
       ，.... 」「案主（即丁○○）之整體狀況：近十多年以
       來，當病況發作，情緒不穩定時，而家人又因未能監護
       案主積極、妥善地持續治療，致病情影響而認知及判斷
       力受損，在金錢上，任意借貸投資、胡亂花費等，致影
       響家庭經濟；當情緒狀況穩定時，雖可以自理吃飯、洗
       澡、上廁所等的日常基本生活，但因受長期精神疾病的
       影響，在認知及判斷能力仍不佳，較易受他人誘騙、慫
       恿而不自覺」。而國立成功大學醫學院附設醫院對上訴
       人丁○○所做精神鑑定報告結論（五）5.「柯員在民國
       86年至92年6月間之精神狀態至少常常反覆處於「精神耗
       弱」之狀態，嚴重時合併『躁症』可達「心神喪失之程
       度」。
       本件支票簽發日期為92年6月7日，根據以上鑑定報告，
       當時，上訴人丁○○之精神狀況已極為嚴重，其簽發支
       票應是在無意識或精神錯亂中所為，依民法第75條規定
       ，本件支票無效。然而，原審未予詳查，只以上訴人93
       年1月30日才經法院宣告禁治產，簽發支票時，仍非禁治
       產人，並且，亦未囑託醫院鑑定上訴人簽發支票當時之
       精神狀況，而認上訴人簽發支票時並非無意識或精神錯
       亂中，故原審判決明顯不當。
       綜上，上訴人丁○○所為發票行為既屬無效，上訴人乙○○、王文凱應負背書人責任亦無理由。此外，60箱米
       酒確由被上訴人載走，況且，就算之前真有多算錢，應
       是在下次交易中再加減，但卻由被上訴人補貼現金，故
       60箱米酒共新台幣 (下同)9萬多元應予扣除。
    2、本件支票為上訴人丁○○所簽發，並經上訴人乙○○、
       王文凱背書，交付被上訴人。但上訴人乙○○取得支票
       並未支付任何對價，上訴人王文凱取得支票之情況亦同
       ，同樣，被上訴人取得支票亦未支付上訴人王文凱任何
       對價，依票據法第14條第2項規定，被上訴人及上訴人王
       文凱均不得享有優於其前手之權利。上訴人王文凱既然
       不得對上訴人乙○○主張票據上權利，被上訴人亦不得
       對上訴人乙○○主張任何票據上權利。
       上訴人乙○○與丁○○間存有原因關係不存在之抗辯事
       由，依票據法第13條但書規定，上訴人丁○○即得以其
       與上訴人乙○○間之抗辯事由，對抗被上訴人，故被上
       訴人請求上訴人丁○○負發票人責即無理由。
  三、證據：
      提出國立成功大學醫學院附設醫院精神鑑定書、高雄市立
      凱旋醫院精神鑑定書、國立台灣大學醫學院附設醫院精神
      鑑定書各一份（均為影本），作為證明。
貳、被上訴人抗辯：
  一、聲明：駁回上訴。
  二、陳述：除引用第一審判決記載外，另補稱：
    1、上訴人丁○○原在朴子市經營醬業及煙酒，20年前就與
       被上訴人有煙酒生意上往來，自91年11月20日起，上訴
       人向被上訴人使用支票買煙酒，上訴人陸續開出20張支
       票，均是準時付款。故上訴人丁○○於開立支票向被上
       訴人借款時，精神狀態與常人無異，否則，豈有可能由
       上訴人乙○○、甲○○對支票背書。而且，上訴人丁○○被宣告禁治產，也是93年以後之事，其簽發支票則在
       92 年6月，並且經過雙方會算才簽發支票，上訴人乙○○、甲○○才同意在支票上背書，上訴人乙○○、甲○○皆是正常人，如果上訴人丁○○無債務，他們二人豈
       會在支票上背書，由此可見，上訴人丁○○簽發支票時
       ，精神況狀完全正常，而支票發票人、背書人應照支票
       文義擔保支票之支付，並應連帶負責。上訴人丁○○為
       發票人，上訴人甲○○、乙○○為背書人，依法均應連
       帶負責，故本件上訴無理由。
    2、上訴人丁○○曾先後在92年1月17日，將其所有朴子市○○段55號土地，及地上建物，提供上訴人甲○○設定抵
       押權向銀行貸款，同年9月2日又以上述房地向第三人黃
       正有辦理抵押借款。92年10月13日，上訴人將其所有朴
       子市○○段176、177、182號等三筆土地，辨理移轉登記
       給第三人施忠賢，同年9月12日再以上述土地，向第三人
       楊創州抵押借款。92年9月2日，上訴人購買朴子市○○
       段443號土地後，並在登記後同一天，移轉登記給第三人
       許長模。
       從以上交易記錄顯示，都不是一個有精神分裂症之人所
       能處理的，而且，上訴人丁○○在92年7月10日支票跳票
       以後，親自將向被上訴人所購買而未賣出之貨，分五次
       載還被上訴人，共計159,555元，所以，上訴人丁○○尚
       欠140,445元。
       此外，上訴人丁○○在台灣區中小企業銀行朴子分行、
       高新銀行嘉義分行等支票存款，均無跳票記錄，明顯可
       證其自87年1月1日至92年12月30日止，身心均極為健全
       正常，故上訴人所辯，根本不實在，與事實完全不符。
  三、證據：提出土地抵押權設定契約書、土地抵押權設定契約
      書其他約定事項、收據、切結書、增建切結書、嘉義縣朴
      子地政事務所他項權利證明書、台南區中小企業銀行朴子
      分行丁○○交易明細表、支票存款約定書、高新銀行丁○○開戶支票及存提款資料、高新銀行抵押貸款申請文件各
      一份 (均為影本)，作為證明。
參、本院判斷：
  一、上訴人丁○○承認支票是其簽發，上訴人乙○○、甲○○
      承認有在支票上背書，雙方對於支票真正均未爭執，並有
      支票附卷可證，可以採信。至於上訴人主張被上訴人曾拿
      回60箱米酒，依民事訴訟法第277條前段規定，此一事實
      應由上訴人負舉證責任，但上訴人未能提出證據證明，且
      為被上訴人否認，故不能被本院採信。而本件爭執點在於
      ；1、上訴人丁○○主張簽發支票時，已處於精神錯亂或
      無意識中，其簽發支票意思表示行為無效，故不用負發票
      人責任，而支票無效，上訴人乙○○、甲○○雖為背書人
      ，亦不必負背書人責任。2、被上訴人、上訴人乙○○、
      王文凱均未付出對價而取得支票、依票據法第14條第2項
      規定，第13條但書規定，上訴人均不必負票據責任。本院
      分別論述說明如下。
  二、上訴人丁○○主張簽發支票時，已陷於精神錯亂或無意識
      狀態中，所為意思表示無效，上訴人不必負發票人責任，
      支票無效，背書人即上訴人乙○○、甲○○均不必負票據
      責任。
      上訴人丁○○是在93年1月30日被宣告禁治產，此一事實
      ，雙方均未爭執，並有臺灣高雄地方法院裁定附卷可證，
      依民法第15條規定，禁治產人無行為能力。若上訴人簽發
      支票是在宣告禁治產之後，毫無疑問地，本院不用經過判
      斷，即可認定上訴人簽發支票行為無效，該紙支票不具票
      據效力。然而，上訴人簽發支票行為是在92年6月間，當
      時，上訴人尚未宣告禁治產，即使「上訴人患有精神疾病
      ，當病況穩定時，仍可以像平常人一樣處理日常一般事務
      」 (見高雄市立凱旋醫院鑑定書鑑定結果)，因此，簽發
      支票行為是否陷於精神錯亂或無意識狀態，依民事訴訟法
      第277條前段規定，應由上訴人負舉證責任。
      高雄市立凱旋醫院鑑定書是針對上訴人丁○○有無宣告禁
      治產所做鑑定，鑑定時間是以92年7月以後，上訴人住院
      診療紀錄為主，並未針對上訴人92年6月份的精神狀況做
      鑑定。所以，高雄市立凱旋醫院鑑定書不能證明上訴人92
      年6月簽發支票時處於精神錯亂或無意識狀態。而國立成
      功大學醫學院附設醫院精神鑑定結論指出；上訴人丁○○
      自80年起發生躁鬱症，逐漸合併有器質性情緒疾患，尤其
      是額葉症候群之人格變化，86年至91年間，上訴人精神狀
      態至少常常反覆處於精神耗弱，嚴重時合併躁症狀態，更
      可達心神喪失程度。此一鑑定結論未針對上訴人92年6月
      間精神狀態而判斷，更未指出上訴人92年6月間簽發支票
      時處於精神耗弱或心神喪失，故不能作為證據證明上訴人
      簽發支票當時已陷於精神錯亂或無意識狀態。
      上訴人丁○○主張簽發支票時，陷於精神錯亂或無意識狀
      態中，因無證據可以證明，不能被本院採信。依票據法第
      126條規定，上訴人丁○○應按支票文義，負發票人責任
      。而背書人即上訴人乙○○、甲○○承認在支票上背書，
      依同法第39條準用第29條規定，上訴人乙○○、甲○○亦
      應負擔保付款責任，另依同法第96條第1項規定，發票人
      及背書人均應連帶負責，因此，上訴人應連帶負票據責任
      。
  三、上訴人另主張被上訴人未付出對價而取得票據，故不必負
      票據責任。但是，上訴人在原審均主張支票面額300,000
      元，已由被上訴人領取現金或貨物而清償完畢，而未積欠
      被上訴人任何金錢，至始至終未提出票據上妨礙行使權利
      之抗辯。依民事訴訟法第447條第1項規定：「當事人不得
      提出新攻擊或防禦方法。但有下列情形之一者，不在此限
      ：1、因第一審法院違背法令致未能提出者。2、事實發生
      於第一審法院言詞辯論終結後者。3、對於在第一審已提
      出之攻擊或防禦方法為補充者。4、事實於法院已顯著或
      為其職務上所已知或應依職權調查證據者。5、其他非可
      歸責於當事人之事由，致未能於第一審提出者。6、如不
      許其提出顯失公平者」，上訴人在第一審未提出，至第二
      審才提出此一新攻擊方法，不符合上述法律規定，本院無
      從採信，因此，上訴人此一主張應該駁回。
  四、綜上所述，上訴人丁○○主張簽發支票當時已陷於精神錯
      亂，故意思表示無效，而且，被上訴人未付對價取得支票
      ，上訴人自不必負票據責任，原審法院未予詳察，自有違
      法不當，而請求廢棄原審判決，並駁回被上訴人第一審訴
      訟。然而，，上訴人丁○○簽發支票時，並無證據證明其
      已陷於精神錯亂或無意識中。此外，上訴人至第二審才提
      出新的攻擊方法，依民事訴訟法第447條第1項規定，本院
      無法採信。因此，原審判決上訴人應連帶給付被上訴人
      140,44 5元，並無任何違法或不當，上訴人上訴意旨請求
      廢棄改判，不具有法律上理由，應該駁回。
肆、結論：本件上訴無理由，依民事訴訟法第436條之1第3項、
    第449條第1項、第78條、第85條第2項，判決如主文。
中　　華　　民　　國　　94　年　　10　月    19      日
                        臺灣嘉義地方法院民事第二庭
                            審判長法　官　蔡  虔  霖
                                  法　官　張  育  彰
                                  法　官　甘  大  空
以上為正本係照原本作成。
本判決不得上訴。
中　　華　　民　　國　　94　年　　10　月    19      日
                                  書記官　林  柑  杏
